臺灣臺中地方法院民事判決　九十三年度婚字第六八六號
　　原　　　告　甲○○
　　訴訟代理人　蔡嘉惠
　　被　　　告　乙○○
右當事人間請求離婚事件，本院於民國九十三年八月十日言詞辯論終結，判決如左：
    主      文
准原告與被告離婚。
訴訟費用由被告負擔。
    事      實
甲、原告方面：
一、聲明：求為判決如主文所示。
二、陳述：按兩造現為夫妻，育有三名子女即蔡嘉惠、蔡嘉紋（已歿）及蔡金豐。詎
    料，被告於民國八十二年間，在外積欠龐大債務後，即攜同他名女子無故離家，
    棄原告與子女於不顧，而被告自離家之後，因被告之債權人不時上門催討、致使
    原告母子三人生活經常處於驚恐不安之狀況。又被告雖曾於八十六年、八十七年
    間因兩造所生之女蔡嘉紋住院，而至醫院照顧蔡嘉紋，惟此段期間，被告數次向
    原告索取金錢，嗣因遭原告拒絕，被告即未再至醫院照顧蔡嘉紋，並與原告斷絕
    音訊；此外，被告行蹤不明，無法履行與原告同居之義務，亦造成原告精神上痛
    苦。兩造因前揭事由致使雙方形成事實上別居之狀況，迄今已逾十年，確已長期
    欠缺共同生活之基礎，原告對本件婚姻，早已喪失維持婚姻之主觀意願，且此項
    難以維持婚姻之事實，自客觀判斷，任何人處於同一境況均將喪失維持婚姻意欲
    之程度。換言之，兩造間之婚姻關係，早已具有難以修補、無法回復之鴻溝破綻
    ，非經訴訟裁決，似無任何解決之道，被告所為，足以破壞婚姻共同生活之圓滿
    性，致使兩造難以繼續維持婚姻，原告乃迫於無奈而提起本訴請求離婚。被告無
    故離家，棄家庭於不顧，長久如此，原告實已心力交瘁，使原告精神倍感痛苦，
    對兩造婚姻亦不敢抱以任何幸福之期待。綜上，兩造感情既已破裂，難以維持婚
    姻關係，為此本於民法第一千零五十二條第二項請求准許裁判離婚。
三、證據：提出戶籍謄本三份及臺中市南區工學里里長證明書一紙為證，並請求傳訊
    證人即子女蔡嘉惠、蔡金榮、蔡金豐。
乙、被告方面：被告經合法通知，未於言詞辯論期日到場爭執，僅以書狀答辯稱：「
    被告於八十二年間因投資失敗導致負債，使得債權人上門討債，又被告雖為清償
    債務而四處工作，然亦經常返家探視原告及子女，詎原告自八十三年間竟攜同子
    女搬離兩造原住處而未通知被告，致被告無法探得原告母子之住所。嗣於八十七
    年間，子女蔡嘉紋因病住院，經通知後，被告至醫院照顧蔡嘉紋至其臨終，而被
    告雖知原告母子搬至現住處，但原告卻要求被告不要打擾及探視孫子女。再者，
    近年來被告均與長子蔡金榮同住，並經常與其他子女聯繫，卻因原告拒絕與被告
    溝通，致未能解決兩造間之婚姻問題」等情，而求為判決駁回原告之訴。
丙、本院依職權向內政部警政署出入境管理局調取被告入出境資料，與依職權函請轄
    區派出所查察被告設籍住居情形，並依職權向臺灣高等法院調取被告前科紀錄，
    及被告在監在押紀錄。
    理　　由
一、本件被告受合法之通知，無正當理由，未於言詞辯論期日到場，經核無民事訴訟
    法第三百八十六條所列各款之情形，爰依原告之聲請，准由其一造辯論而為判決
    。
二、原告主張兩造婚姻關係現仍存續中，且兩造婚後共同育有三名子女之事實，業據
    其提出戶籍謄本為證，且此為被告所不爭執，原告此部分主張堪信為真實。原告
    另主張於八十二年間，被告因在外積欠龐大債務後，即無故離家，棄原告與三名
    子女於不顧，迄今兩人分居已逾十年等事實，亦據其提出臺中市南區工學里里長
    證明書一紙為證，雖被告辯稱係因原告搬家未告知其住所，致其無法盡其應負之
    責任，且原告亦拒絕與被告溝通云云，惟據證人即兩造子女蔡嘉惠到庭證述：「
    我跟我母親一起住有六年了，我父親於八十二年間離家，因他欠地下錢莊錢，人
    家來追債，他就帶著別的女人走。之後偶爾回來看一下就走，一年只有回來二、
    三次。八十六年六月之後毫無音訊。」等語（見九十三年五月二十五日言詞辯論
    筆錄），且證人即子女蔡金豐亦證稱：「當初我父親欠地下錢莊錢，外面又有女
    人，於八十二年尾離家，之後就一直沒有回來。後來是因地下錢莊一直來騷擾我
    們家，所以我媽媽才帶著我們搬走，我服完兵役就獨自在外居住。他答辯狀所述
    ，不太實在，他有聯繫也是跟我大哥，沒有跟我聯繫。據我所知他所欠下的錢都
    是我媽媽還或是跟親戚借的。他離家後約有六、七年都音訊全無，後來我服完兵
    役，是我哥哥跟我聯繫我才知道他的行蹤，但他當時也是跟女人同居在外。八十
    六、七年間，蔡佳雯在彰化住院，當時我並未跟他碰面，而是他死的時候，我才
    跟我父親碰到面。」等語，又證人即被告之子蔡金榮證稱：「他自二、三年前就
    跟我住在一起，之前他跟一個女人同居在外，因他骨折，沒有人照顧，我要他回
    來，他才離開那個女人。八十二、三年間，他因積欠債務，就於八十二年間不告
    而別，他離家後有聯繫我，但我都沒有跟家人講，家人也都不知道。之後他債務
    解決了，也沒有回家，那是他個人的問題。我母親訴請離婚，我沒有意見。」等
    語（均見九十三年八月十日言詞辯論筆錄）。觀之證人蔡嘉惠、蔡金豐、蔡金榮
    三人證述內容大致相吻，且均為被告之子女，誼屬至親，又與兩造亦共同生活，
    苟非有此事實，衡情應不致於杜撰誣陷前揭事實，亦無維護對造之必要，其等證
    詞，堪予採信，而被告復未對有利於己之主張舉證以實其說，被告上開所辯尚不
    足採。是衡之上情，可證原告主張被告自離家後，即未再與原告同居生活乙節，
    堪信為真實。是依前揭證據及證人證詞觀之，原告主張被告自離家後兩造分居已
    逾十年乙情，自應信為真實。
三、第按民法第一千零五十二條第二項之抽象離婚事由，係以「有前項（即第一項具
    體離婚事由）以外之重大事由，難以維持婚姻者，夫妻之一方得請求離婚，但其
    事由應由夫妻之一方負責者，僅他方得請求離婚」為要件。是對於家庭生活之美
    滿幸福，有妨礙之情形，即得認其與此之所謂難以維持婚姻之重大事由相當。（
    最高法院七十九年台上字第一○四○號判決及八十六年度第二次民事庭會議決議
    可資參照）。至於是否有難以維持婚姻之重大事由，其判斷標準為婚姻是否已發
    生破綻而無回復之希望，此不可僅由原告已喪失維持婚姻意欲之主觀面加以認定
    ，而應依客觀的標準，即難以維持婚姻之事實，是否已達於倘處於同一境況，任
    何人均將喪失維持婚姻希望之程度以決之（最高法院八十七年度台上字第一三０
    四號判決意旨參照）。再按婚姻係以夫妻之共同生活為目的，配偶應互信互賴、
    相互協力，以保持共同生活之圓滿、安全及幸福，因而夫妻應相互尊重以增進情
    感和諧及誠摯之相處，此為維持婚姻之基礎，若此基礎不復存在，致夫妻無法共
    同生活，無復合之可能者，即應認有難以維持婚姻之重大事由存在。另參諸最高
    法院八十六年度台上字第六０六號判決要旨載：「民法親屬編於七十四年修正後
    ，於第一千零五十二條增列第二項離婚事由之概括規定，准『有前項以外之重大
    事由，難以維持婚姻者，夫妻之一方得請求離婚』，其目的在使夫妻請求裁判離
    婚之事由較富彈性。是夫妻間發生之情事，苟足使婚姻難以維持，即無不准依該
    條第二項訴請離婚之理，不因當事人併據同一事實主張有該條第一項離婚原因而
    有不同」。暨同院八十六年三月四日八十六年度第二次民事庭會議決議載：「民
    法親屬編於民國七十四年修正後，於第一千零五十二條增列第二項離婚事由之概
    括規定，其目的在使夫妻請求裁判離婚之事由較富彈性。是夫妻間發生足使婚姻
    難以維持之重大事由者，雖不符合該條第一項所列各款情形，亦無不准依該法條
    第二項訴請離婚之理」等見解，可知為符合現代多元化社會生活需要，使裁判離
    婚之事由較富彈性，當婚姻破裂，夫妻已無共同生活之實質時，即得請求離婚。
四、揆之上開法律之立法意旨，乃係參照各國離婚法採破綻婚之立法趨勢，增列上開
    概括性之規定，期使裁判離婚較富彈性。且按婚姻係男女以終生生活為目的之共
    同生活關係，此共同生活體，不但須夫妻營共同生活，且負起保護養育其子女之
    義務，倘事實上已經分居各自獨立生活多年，雙方誠摰互信之感情基礎，已經不
    復存在，依一般人之生活經驗，顯然難期修復，雙方共同生活的婚姻目的已經不
    能達成，而其事由之發生，依一般社會感情，尚難認為應完全歸責於夫妻之一方
    時，應可認係民法第一千零五十二條第二項所定難以維持婚姻之重大事由，而許
    夫妻雙方為離婚之請求，否則，勉強維持婚姻之形式，反而會對雙方各自追求幸
    福生活之機會造成不必要之限制。經查，被告於八十二年間因負債而離家他去，
    與原告分居後即不知去向，音訊杳然，在此期間，雖曾於兩造所生子女蔡嘉紋住
    院時至醫院探視及照顧蔡嘉紋，然仍未返家擔起應負之責任，再觀之被告上開行
    為，衡諸常情，被告既知原告住處及電話，若誠摯地希望與原告共同負起對家庭
    之責任，被告更應勉力為之，被告竟拋棄家庭，單獨一人離家他去，被告不思婚
    姻乃一男一女之兩性結合，以組織家庭，共同生活為目的，且夫妻生活貴在相互
    扶持，且此依社會上一般觀念為體察，被告有此行為，著實對兩造的家庭產生不
    良的影響。是綜上各情，參互以觀，被告既自八十二年間與原告分居後，已逾十
    年，兩造分居迄今，形同陌路，早已不營夫妻之共同生活，而被告對原告生活情
    況，早已不加聞問，婚姻中夫妻彼此扶持之特質蕩然無存，更遑論心靈之契合，
    宛如兩個個體分別存在，婚姻之意義盡失，而同居義務及扶助乃夫妻關係最重要
    之基礎，捨此則難期婚姻關係之穩定與健全，再斟酌婚姻關係中當事人之行為、
    態度、年齡、性格、教育程度、別居狀態及其時間之久暫綜合考量，應認兩造間
    存有難以維持婚姻之重大事由，且其不能同居之原因係由於被告逕自離家在外所
    致，被告就其分居在外，復未舉證其有正當理由。則本件兩造間既分居已逾十年
    ，且不營夫妻之共同生活，即無夫妻之情分，亦無夫妻共同生活之實，此顯與婚
    姻係一男一女之兩性結合，以組織家庭，共同生活為目的之宗旨相違背，原告主
    張兩造間有不能維持婚姻之重大事由，核屬有據，而兩造間之婚姻既已生破綻而
    顯無回復之希望，從而原告訴請裁判離婚，洵屬正當。本院參酌上開事證及德國
    、瑞士關於別居期間（三年至五年不等）之規定，認為兩造間之婚姻已生破綻，
    客觀上確實難以繼續維持婚姻共同生活，且顯無回復之希望，而其分居之責任應
    歸屬於被告，從而原告依上揭理由請求離婚，為有理由。從而原告依民法第一千
    零五十二條第二項請求判決離婚，洵屬正當，應予准許。
五、本件事實已臻明確，兩造其餘之攻擊及防禦方法並不影嚮本件之判斷，不予一一
    調查審究，附此敘明。
六、結論：本件原告之訴為有理由，並依民事訴訟法第三百八十五條第一項前段、第
    七十八條判決如主文。
中　　　華　　　民　　　國　　九十三　　年　　　八　　　月　　二十四　　日
    　　　　　　　　　　　　　　　　　臺灣臺中地方法院家事法庭
                                          法   　官　 楊  熾  光
右正本證明與原本無異。
如不服本判決，應於送達後廿日內，向本院提出上訴狀並表明上訴理由，如於本判決
宣示後送達前提起上訴者，應於判決送達後廿日內補提上訴理由書（須附繕本）。
中　　　華　　　民　　　國　　九十三　　年　　　八　　　月　　二十四　　日
                                          法院書記官
